【裁判字號】    98,建上易,7
【裁判日期】    980915
【裁判案由】    給付工程款
【裁判全文】
臺灣高等法院民事判決                 98年度建上易字第7號
上  訴  人  楊明江即總體電器五金行
訴訟代理人  賴玉梅律師
            周福珊律師
            王嘉斌律師
被 上訴 人  景徽室內裝修有限公司
法定代理人  甲○○
訴訟代理人  林衍鋒律師
上列當事人間請求給付工程款事件，上訴人對於中華民國97年12
月23日臺灣板橋地方法院96年度建字第80號第一審判決提起上訴
，本院於98年9月1日言詞辯論終結，判決如下：
    主      文
上訴駁回。
第二審訴訟費用由上訴人負擔。
    事實及理由
一上訴人起訴主張：伊於民國95年9月28日承攬被上訴人之遠雄
  大學風呂B2F湯屋溫泉配管工程（下稱溫泉工程），嗣追加工
  程，伊亦完成追加之工程，並開立TU00000000、TU00000000
  、TU00000000、TU00000000號4紙發票予被上訴人，計工程款
  為新臺幣（下同）106,627元。伊另於96年3月20日與被上訴人
  簽訂合約書，承攬遠雄大學劍橋B2機電工程（下稱機電工程）
  ，付款辦法約定「依完成數量付款」，並於每月15日放款50％
  之現金票及50％之60日期票，伊於96年6月30日提出6月份附有
  完工明細及UU00000000號發票之請款單，向被上訴人請領款項
  ，其未依約於96年7月15日給付，且於同年月24日以律師函通
  知伊溫泉工程有瑕疵、機電工程請款單未附完工照片為由拒絕
  付款云云，惟前者伊於同年5月21日即請款，若該工程有瑕疵
  ，被上訴人應從速檢查並即通知，後者伊已提出照片。伊乃於
  同年8月24日委由律師以律師函通知其於7日內給付工程款，未
  獲置理。爰依承攬之法律關係，求為命被上訴人給付606,627
  元，及自起訴狀繕本送達之翌日起加計法定遲延利息之判決。
  被上訴人則以：上訴人未舉證證明兩造就溫泉工程有追加工程
  及工程款為106,627元達成合意之事實，亦未舉證證明機電工
  程已完工並估驗無誤，其遽請求伊如數給付工程款，自屬無據
  等語，資為抗辯。
二原審駁回上訴人之請求，上訴人提起上訴，聲明：
  (一)原審判決廢棄。
  (二)前開廢棄部分，被上訴人應給付上訴人606,627元，及自起
    訴狀繕本送達翌日起至清償日止，按年利率5％計算之利息
    。被上訴人則聲明：上訴駁回。
三上訴人主張前揭事實，提出統一發票、合約書、請款單、律師
  函等件為證（原審卷第7-25頁）。兩造不爭執之事項：
  (一)上訴人於95年9月28日承攬被上訴人溫泉配管工程。
  (二)兩造於96年3月20日簽訂工程合約書，由上訴人承攬被上訴
    人機電工程。
  (三)上訴人自96年7月25日起停止施作機電工程。
四上訴人主張兩造間就溫泉工程，達成追加工程之合意，被上訴
  人自應給付追加工程款106,627元云云，為被上訴人所否認，
  並以前詞置辯。
  (一)按「承攬者，謂當事人約定，一方為他方完成一定之工作，
    他方俟工作完成，給付報酬之契約」，民法第490條第1項定
    有明文。另「當事人主張於己有利之事實者，就其事實有舉
    證之責任」，民事訴訟法第277條前段定有明文，關於舉證
    責任分配之法則，在給付之訴，為訴訟標的之法律關係之事
    實，應由主張該為訴訟標的之法律關係存在之原告，就該具
    體的法律關係之權利發生事實，負舉證責任。上訴人既主張
    兩造間就溫泉工程有追加工程之合意，自應就此等有利於己
    之事實，負舉證責任。
  (二)上訴人以原審被上訴人提出之被證2至5之總體電氣五金行報
    價單（原審卷(一)第93-96頁），案名欄記載「風呂追加工程
    款」、「中控室配電箱移按裝」、「風呂B3F女湯追加工程
    」、「風呂追加工程水機房」等語為其立證方式。被上訴人
    固自認確實曾收受上訴人傳真之上開4紙報價單，惟否認該
    等報價單係追加工程，辯稱上訴人歷來承攬被上訴人之相關
    工程計8次工程，只有如原審被證1（包含之1至之8）所示之
    工程、追加報價單（原審卷(一)第85-92頁），且8次報價單均
    經被上訴人議價後，由負責人甲○○簽名表示合致同意，顯
    然兩造間承攬、追加報價等程序，均須經被上訴人議價、簽
    名同意，始生拘束效力等語。經查，被上訴人提出之被證1
    均經被上訴人之負責人甲○○簽名並註記日期，其中之2、4
    、5、6、7、8（原審卷(一)第86、88、89、90-92頁）案名欄
    記載「追加變更工程」、「追加款」、「風呂追加工程」，
    堪認被上訴人所辯追加之工程經被上訴人議價後，須經其負
    責人甲○○簽名同意一節為實在。而被證2-5之報價單，其
    上均無被上訴人負責人甲○○之簽名及註記日期，顯見上訴
    人所稱上開4紙報價單之追加工程，未經被上訴人同意，上
    訴人即不得據此未經被上訴人簽名確認之報價單為兩造間承
    攬契約之範圍。
  (三)上訴人既未能舉證證明其所主張之溫泉工程業經兩造合意為
    追加工程，而為兩造間承攬契約之範圍，其逕請求被上訴人
    給付追加工程款106,627元，即屬無據，不應准許。至被上
    訴人另抗辯上訴人所稱上開追加工程實係瑕疵修補工程云云
    ，惟上訴人主張兩造成立溫泉工程之追加工程已無理由，被
    上訴人就上開工程辯稱實係瑕疵修補之攻擊防禦方法，本院
    毋庸予以審究，附此敘明。
五上訴人另主張機電工程已於96年6月份完工，已符合合約書「
  付款辦法」之約定，被上訴人自應給付完工款50萬元云云，亦
  為被上訴人所否認。
  (一)按「稱承攬者，謂當事人約定，一方為他方完成一定之工作
    ，他方俟工作完成，給付報酬之契約」、「報酬應於工作交
    付時給付之，無須交付者，應於工作完成時給付之。工作係
    分部交付，而報酬係就各部分定之者，應於每部分交付時，
    給付該部分之報酬」，民法第490條第1項、第505條固定有
    明文。惟就承攬報酬之給付，如當事人另有特約者，應從其
    特約。查兩造間就機電工程簽訂之合約簽訂書，其中「付款
    辦法」約定：「1.依完成數量付款。2.每期估驗100％，每
    期請款保留10％。3.每月15日放款50％之現金票、50％之60
    日期票。4.完工支付7％。5.保固款3％2年，須付保固書經
    業主驗收通過起算」等語（原審卷(一)第11頁）。顯然96年6
    月份之工程款50萬元，須該部分工程已完工，且經被上訴人
    估驗100％後，被上訴人始應給付承攬報酬。
  (二)而證人乙○○於原審到場證稱: 「（大學劍橋工程是否有進
    場施作？）當時原（上訴人，下同）、被告（被上訴人，下
    同）公司7月20日左右產生爭執，我正好於大學劍橋那邊有
    另行追加的管路，是在他們兩造原本合約外的溫泉配管，後
    來他們兩造的事情我不太清楚。之後被告公司跟我說，原告
    不進場了，要我去幫忙就大學劍橋部分收尾，我是跟被告公
    司說，這部分要有很明確的除外責任聲明，我必須獲得被告
    公司的責任除外證明，這部分我有證明。我是在8月10日左
    右進場」、「（進場的時候，看到機電工程如何？）裝潢還
    在進行，很多管線還在，機電部分沒有完全完成」、「（原
    證三原告公司向被告公司請款單，Ｂ2廣告照明施作完成，
    是否有完成？）沒有，這部分需要遠雄公司驗收的，我進場
    的時候，這部分我不是很清楚，有部分要配合施工」、「（
    原證三Ｂ3進場現象如何？）管路清潔口包括管路排氣管還
    沒有作，這些也有照片」、「（該區的配管等是否有完成？
    ）配管拉線是有做很多，我們進去的時候，配電還沒有上去
    ，所以我無法認定，電燈是在十月份才開始裝的」等語（原
    審卷(一)第66-67頁）；證人丙○○則證稱：「（是否有看過
    大學劍橋的機電工程？）我有去看過，因為它在大學風呂旁
    邊，我會去做比較」、「（電線配線如何？）很亂，向（像
    ）蜘蛛網一樣」、「（原證三請款單上面提到完工的工程，
    就你所看到的，是否有完成？）線的部分沒有，天花板等都
    沒有完成，廣播的部分是沒有看到，因為還在裝潢。消防指
    示燈沒有看到」云云（原審卷(一)第68-69頁）；證人許庭禎
    亦證稱：「（大學劍橋工程，你有無施作？）有」、「（為
    何會到那裡作工程？）總體電器叫我去施工」、「（負責何
    工程？）負責配電管及穿線」、「（總體電器請款單，其中
    第一項廣播消防照明指示燈，你有無施作？）有」、「（做
    了哪些？）消防緊急照明及方向指示燈」、「（廣播部分有
    作嗎？）也有做廣播，屬於消防廣播」、「（是否都已完成
    ？）有完成，因為五月份要消防檢查」、「（第二項部分，
    污水廢水排水管部分有無施作？何進度？）我有做第二項部
    分，地下二樓排水在地下三樓施作吊管，除了透氣口清潔口
    未安裝外其餘都做好了」、「（第三項部分，天花板電燈，
    配管部分，負責做什麼？）第三項部分，電燈配管拉線，電
    燈部分不屬於我們的部分」、「（你所謂的穿線是指什麼？
    ）指電燈消防漏電」、「（原證三第一項，有負責消防照明
    指示燈嗎？）有。燈具及其他配件是由被告的上游廠商提供
    」、「（是何單位作消防檢查？消防檢查有無通過？）由遠
    雄營造作消防檢查，沒有一次通過」等語（原審卷(一)第213-
    215頁）。許庭禎所稱透氣口清潔口未安裝一節與乙○○所
    證相符，且依乙○○、丙○○之證詞，顯然上訴人提出原證
    3請款單之請款項目包括「B2F廣播、消防照明、指示燈設備
    ；B3FSPA區：污水、廢水、排水管、吊管；B2FSPA全區天花
    板、電燈、配管、拉線、結線」等工程，並未完全完工；許
    庭禎更證稱「由遠雄營造作消防檢查，沒有一次通過」明確
    ，許庭禎既係上訴人聲請訊問之證人，且為上訴人施作工程
    ，是所為證言自無偏頗而得認為實在。
  (三)以上，機電工程96年6月份之工程非但未完全完工，其中消
    防工程部分，經遠雄營造檢查亦未通過，遑論其他工程尚未
    經被上訴人估驗，自不符合兩造間「合約簽訂書」中付款辦
    法「1.依完成數量付款。2.每期估驗100％，每期請款保留
    10％」之約定。上訴人請求被上訴人給付此部分工程款50萬
    元，於法無據，不應准許。
六上訴人另主張其於施作完成後，開立原證1、4之發票予被上訴
  人，被上訴人收受後執以向國稅局報稅，溫泉工程確有追加工
  程云云。然被上訴人辯稱其會計部門與工地部門各自獨立，會
  計部門於收受上訴人寄發之統一發票後，均依法申報營業稅，
  嗣發現上揭統一發票與事實情況有所出入，但因已申報營業稅
  ，無法將之退回與上訴人，被上訴人遂於96年9月12日主動開
  立折讓單與上訴人（原審卷(一)第77頁）等語。查原證4之發票
  與原證1編號2之發票為同紙，即為上訴人所稱機電工程之50萬
  元（原審卷(一)第7、20頁），另原證1編號1、3-5發票金額合計
  106,627元（原審卷(一)第7-9頁），即為上訴人所稱溫泉工程之
  工程款。按「營業人除本法另有規定外，不論有無銷售額，應
  以每二月為一期，於次期開始十五日內，填具規定格式之申報
  書，檢附退抵稅款及其他有關文件，向主管稽徵機關申報銷售
  額、應納或溢付營業稅額。其有應納營業稅額者，應先向公庫
  繳納後，檢同繳納收據一併申報……前二項營業人，使用統一
  發票者，並應檢附統一發票明細表」，加值型及非加值型營業
  稅法第35條第1項、第3項定有明文。溫泉工程之發票為96年5
  、6月份，機電工程之發票則為96年7、8月份，則依上開規定
  ，申報營業稅之時間分別為96年7月15日前、96年9月15日前，
  而被上訴人於發現錯誤時，隨於96年9月12日開立營業人銷貨
  退回進貨退出或折讓證明單予上訴人，符合會計程序（原審卷
  (二)第43頁），即不得以被上訴人曾執原證1之發票5紙申報營業
  稅而認被上訴人已承認該等工程款。上訴人又主張被上訴人係
  於上訴人提起本件訴訟後，臨訟開立上開折讓單云云，查上訴
  人固於96年9月5日提起本件訴訟（原審卷(一)第3頁），然原審
  迄96年10月1日方由承審法官批示審理單，書記官於同日檢送
  起訴狀繕本予被上訴人，被上訴人於同年月3日方收受起訴狀
  繕本，有審理單、原審函稿、送達證書在卷可參（原審卷(一)第
  29 、30-31、35頁），顯然被上訴人開立上開折讓單之96年9
  月12 日，尚不知被訴事宜，上訴人上開主張即無可採。
七綜上所述，上訴人依承攬契約之法律關係，請求被上訴人給付
  上訴人606,627元，及自起訴狀送達翌日起至清償日止，按年
  利率5％計算之利息，為無理由，應予駁回，其假執行之聲請
  亦失所依據，應併駁回之。原審為上訴人敗訴之判決，並駁回
  其假執行之聲請，核無不合。上訴意旨指摘原判決不當，求予
  廢棄改判，為無理由，應予駁回。
八本件因事證已臻明確，兩造其餘攻擊、防禦方法及所為之立證
  ，經審酌後認與判決之結果不生若何影響，無庸再逐一予以論
  列，合併敘明。
據上論結，本件上訴為無理由，依民事訴訟法第449條第1項、第
78條判決如主文。
中    華    民    國    98    年    9     月    15    日
                    民事第十六庭
                        審判長法  官  湯美玉
                              法  官  謝碧莉
                              法  官  呂淑玲
正本係照原本作成。
不得上訴。
中    華    民    國    98    年    9     月    15    日
                              書記官  蕭進忠


司法院資訊處製作；財團法人民間司法改革基金會備份。
